---
title: "Introducción a mediaPlanR"
author: "Manuel J. Sánchez-Franco"
output: rmarkdown::html_vignette
vignette: >
  %\VignetteIndexEntry{Introducción a mediaPlanR}
  %\VignetteEngine{knitr::rmarkdown}
  %\VignetteEncoding{UTF-8}
---

```{r, include = FALSE}
knitr::opts_chunk$set(
  collapse = TRUE,
  comment = "#>",
  fig.width = 6,
  fig.height = 4
)
```

## Qué ofrece mediaPlanR

**mediaPlanR** reúne, en un único paquete de R, los modelos clásicos de
cobertura y distribución de contactos empleados en planificación de medios
publicitarios, junto con un núcleo de planificación validado (plan,
métricas, comparación de modelos y optimización de la cobertura sujeta a
presupuesto).

```{r setup}
library(mediaPlanR)
```

## Flujo de trabajo de la version 2

La API principal comienza con un plan validado y conserva las unidades de cada
variable. La audiencia representa personas por insercion; el coste representa
moneda por insercion; la poblacion es el universo de planificacion.

```{r v2-plan}
plan <- media_plan(
  data.frame(
    channel = c("TV", "Radio", "Digital"),
    audience = c(300000, 180000, 120000),
    insertions = c(4, 6, 10),
    cost_per_insertion = c(18000, 3500, 1200),
    target_audience = c(180000, 90000, 84000)
  ),
  population = 1000000,
  target_audience = "target_audience"
)

metrics <- plan_metrics(plan)
reach <- estimate_reach(plan, model = "independent")
reach
```

La distribucion devuelta incluye cero contactos. Esto permite comprobar que
las probabilidades suman uno, que la cobertura es `1 - P(X=0)` y que la
frecuencia media coincide con las impresiones divididas por personas
alcanzadas.

```{r v2-invariants}
sum(reach$distribution$probability)
reach$reach$probability
reach$average_frequency
```

### Optimizacion con diagnostico de optimalidad

```{r v2-optimization}
optimized <- optimize_media_plan(
  plan,
  budget = 60000,
  objective = "max_reach",
  effective_frequency = 2,
  max_insertions = c(4, 8, 12),
  method = "auto"
)

optimized$allocation
optimized$global_optimum
```

Cuando el espacio es manejable se evalua por completo y
`global_optimum = TRUE`. En espacios grandes, el modo heuristico se identifica
como tal; nunca se presenta como optimo global.

## La familia de modelos de cobertura y distribución de contactos

Todos estos modelos responden a la misma pregunta — *¿qué proporción de la
población objetivo se alcanza, y cuántas veces, con un plan de medios
determinado?* — pero difieren en los supuestos que asumen sobre la
**duplicación** de audiencias entre soportes y sobre la **heterogeneidad**
de las probabilidades individuales de exposición.

| Modelo | Función | Duplicación asumida | Heterogeneidad |
|---|---|---|---|
| Sainsbury | `calc_sainsbury()` | Aleatoria (independencia) | Sí, entre soportes |
| Binomial | `calc_binomial()` | Aleatoria (independencia) | No (soporte promedio) |
| Beta-Binomial | `calc_beta_binomial()` | Implícita (un soporte, n inserciones) | Sí, entre individuos (mezcla Binomial-Beta) |
| NBD experimental | `nbd_exposure_distribution()` | No representa dependencia entre vehículos | Sí, heterogeneidad Poisson-Gamma en un proceso ilimitado |
| Metheringham | `calc_metheringham()` | Observada (promediada) | Sí, vía Beta |
| Hofmans | `calc_hofmans()` | Observada (R1, R2) | Curva empírica no lineal |
| Agostini | `calc_agostini()` | Corregida con un coeficiente k | Aleatoria + corrección empírica |
| BBD ajustada a reach externo | `fit_bbd_to_reach()` | Recibe la cobertura como restricción | Sí, vía Beta-Binomial |
| CSD (expansión canónica secuencial) | `calc_csd()` | Observada; reach canónico por subpauta y márgenes preservados | Sí, marginal BBD por vehículo |
| MSAD (Morgensztern) | `calc_msad()` | Observada y conservada durante la agregación secuencial | Sí, marginal BBD por vehículo |
| CANEX | `calc_canex()` | Observada, matriz de correlaciones | Sí, por vehículo (Beta-Binomial) |

### Ejemplo: tres soportes, mismo plan, distintos supuestos

```{r}
audiencias <- c(300000, 400000, 200000)
pob_total <- 1000000

reach_sainsbury <- calc_sainsbury(audiencias, pob_total)
reach_binomial <- calc_binomial(audiencias, pob_total)
reach_agostini_independencia <- calc_agostini(audiencias, pob_total, k = 1)
reach_agostini_corregido <- calc_agostini(audiencias, pob_total, k = 0.9)

data.frame(
  modelo = c("Sainsbury", "Binomial", "Agostini (k=1)", "Agostini (k=0.9)"),
  cobertura_pct = round(c(
    reach_sainsbury$reach$porcentaje,
    reach_binomial$reach$porcentaje,
    reach_agostini_independencia$reach$porcentaje,
    reach_agostini_corregido$reach$porcentaje
  ), 2)
)
```

Notese que, con `k = 1`, `calc_agostini()` coincide exactamente con
`calc_sainsbury()`: ambos parten del mismo supuesto de duplicación
aleatoria, aplicado de forma iterativa en el caso de Agostini. Con `k = 0.9`
se reduce la duplicacion predicha y, por tanto, aumenta la cobertura estimada
frente al supuesto de independencia pura.

## Beta-Binomial vs. NBD: oportunidades finitas y procesos de conteo

Tanto `calc_beta_binomial()` como la NBD asumen que cada individuo
tiene su propia probabilidad (o tasa) personal de exposición, heterogénea
en la población, pero difieren en el supuesto distribucional: el primero
mezcla una Binomial (n inserciones fijas) con una Beta; la NBD mezcla una
Poisson con una Gamma. Esa diferencia es sustantiva: la NBD tiene soporte
ilimitado y es apropiada para páginas vistas, contactos de ad-server u otros
procesos con oportunidades continuas, no para fingir que una pauta tradicional
permite más contactos que inserciones.

Cuando existen conteos individuales observados, `fit_nbd_exposure()` estima
la media y la heterogeneidad por máxima verosimilitud. Para escenarios con
parámetros externos, `nbd_exposure_distribution()` conserva la última celda
como cola abierta y nunca la presenta como un conteo exacto:

```{r}
conteos <- c(rep(0, 40), rep(1, 25), rep(2, 15), rep(3, 8), 5, 7)
ajuste_nbd <- fit_nbd_exposure(conteos)
ajuste_nbd$estimates

escenario_nbd <- nbd_exposure_distribution(
  mean_contacts = 2.5, size = 1.7, report_max = 9, opportunities = 9
)
escenario_nbd$diagnostics$probability_above_opportunities
```

El último diagnóstico cuantifica la masa que una NBD ilimitada asigna por
encima de las oportunidades finitas.

## CSD y MSAD: dos estimadores de reach, una arquitectura secuencial

`calc_csd()` reproduce el ejemplo numérico completo de Kim (2005): tres
vehículos, marginales BBD, reach por expansión canónica de segundo orden y
convolución no aleatoria con conservación de márgenes.

```{r}
data(csd_kim2005)
resultado_csd <- do.call(calc_csd, csd_kim2005)
resultado_csd$reach
resultado_csd$distribution
resultado_csd$steps
```

Los resultados exactos pueden diferir unas centésimas de punto porcentual de
las tablas de Kim porque la tesis redondea parámetros y matrices intermedias a
cuatro decimales. La función conserva la precisión de los datos de entrada.

### MSAD: agregación secuencial de Morgensztern

`calc_msad()` implementa la estructura descrita por Leckenby y Rice (1986) y
Kim (2005): marginal BBD por vehículo, reach de Morgensztern para cada
subpauta y convolución no aleatoria que preserva las marginales y fija la
probabilidad de cero contactos en `1 - reach`.

```{r}
data(msad_kim2005)
resultado_msad <- do.call(calc_msad, msad_kim2005)
resultado_msad$reach
resultado_msad$steps
resultado_msad$diagnostics
```

La regla predeterminada agrega primero los vehículos de mayor audiencia, como
indica Kim. También puede proporcionarse una permutación explícita para
analizar sensibilidad al orden. La función se detiene si las duplicaciones o
el reach de Morgensztern violan límites probabilísticos.

Kim especifica MSAD, pero remite a Lee (1988) para el ejemplo numérico completo.
Por ello `msad_kim2005` reutiliza las entradas del ejemplo CSD de Kim y etiqueta
su salida como cálculo derivado, no como resultado MSAD publicado en la tesis.

## Validación frente a datos observados

Los datos observados los aporta siempre el analista. Para una pauta, deben
introducirse como una tabla con las columnas `contacts` y `observed`, incluyendo
explícitamente cero contactos. También debe declararse si los valores son
conteos, probabilidades o porcentajes:

```{r}
observado_kim <- data.frame(
  contacts = 0:6,
  observed = c(38.41, 17.89, 39.66, 2.67, 1.36, 0, 0)
)

evaluacion_csd <- evaluate_exposure_model(
  observed = observado_kim,
  predicted = resultado_csd,
  observed_scale = "percent"
)

evaluacion_csd$summary
evaluacion_csd$by_schedule
```

Si la predicción también se proporciona como tabla, sus columnas deben llamarse
`contacts` y `predicted`, y debe declararse `predicted_scale`. Para evaluar
varias pautas se añade a ambas tablas una columna identificadora y se indica su
nombre mediante `schedule_col`.

El evaluador exige soportes idénticos. No interpreta una cola abierta NBD como
si fuese una frecuencia exacta: antes de evaluarla, las colas observada y
predicha deben agruparse con el mismo umbral. Además de los AER/APE históricos
de Kim, devuelve error absoluto de cobertura, variación total, MAE por celda y
sesgo en la media de contactos.

## Modelo CANEX: heterogeneidad y duplicación observada conjuntamente

`calc_canex()` implementa el modelo de expansión canónica de Danaher (1991),
que combina una distribución Beta-Binomial por vehículo con un término de
correlación que ajusta la probabilidad conjunta según la duplicación
observada entre cada par de vehículos:

```{r}
vehiculos <- data.frame(
  k = c(2, 2),
  R1 = c(0.4902, 0.033),
  R2 = c(0.5805, 0.0502)
)
duplicaciones <- matrix(
  c(1.000, 0.0157,
    0.0157, 1.000),
  nrow = 2, byrow = TRUE
)

resultado_canex <- calc_canex(vehiculos, duplicaciones, poblacion = 1000000)
resultado_canex
```

El número de combinaciones de exposición a evaluar crece de forma
exponencial con el número de vehículos y de inserciones, por lo que el
modelo está pensado para pautas de tamaño pequeño o mediano; para pautas
muy extensas, `calc_canex()` se detiene con un error informativo en lugar
de agotar la memoria disponible.

## Datasets de ejemplo listos para usar

Los modelos con estructuras de entrada complejas tienen datasets con nombres
descriptivos, cuyos elementos coinciden con los argumentos de la función:

```{r}
data(canex_example)
str(canex_example)
do.call(calc_canex, canex_example)$total_reach
```

Para CSD, MSAD y MBD hay dos datasets de ejemplo por modelo. `csd_example`,
`msad_example` y `mbd_example` son escenarios propios, ilustrativos y
autocontenidos, pensados para experimentar rápido con `do.call()`.
`csd_kim2005`, `msad_kim2005` y `mbd_cheong2007` reproducen en cambio los
valores numéricos mínimos (audiencias e índices de duplicación) publicados
por Kim (2005) y Cheong (2007) en sus tesis doctorales, incluidos únicamente
para que cualquiera pueda verificar que `calc_csd()`, `calc_msad()` y
`calc_mbd()` reproducen sus respectivos ejemplos publicados: son datos
factuales puntuales reutilizados con fines de validación, no una reproducción
creativa ni sustancial de esas tesis. `bbd_reach_example` cumple el mismo
papel ilustrativo para `fit_bbd_to_reach()`.
El dataset de `calc_binomial()` se llama `binomial_plan` para no enmascarar
`stats::binomial`.

## MBD: modelo Beta-Binomial multivariante

`calc_mbd()` implementa el modelo MBD de Cheong (2007): las probabilidades de
co-exposición observadas (pares) o imputadas (tres o más vehículos, vía una
Beta-Binomial ajustada a la audiencia y duplicación medias del subconjunto)
se combinan mediante el teorema de inclusión-exclusión de Waring (1792). Los
vehículos se van retirando uno a uno, en orden inverso al de agregación,
expandiendo cada patrón restante con una asignación condicional
Beta-Binomial.

```{r}
data(mbd_cheong2007)
resultado_mbd <- do.call(calc_mbd, mbd_cheong2007)
resultado_mbd$reach
resultado_mbd$distribution
```

A diferencia de CSD/MSAD, Cheong documenta que el modelo puede producir
probabilidades negativas al combinar cuatro o más vehículos, porque la
co-exposición de tres o más se imputa, no se observa. Su propio ejemplo de
cuatro vehículos se corrige con una comprobación de consistencia de primer
orden; el de cinco vehículos, explícitamente, no — Cheong identifica que
haría falta un chequeo de orden superior que nunca llegó a implementar, y
propone (sin desarrollar) el ajuste proporcional iterativo de Deming como
trabajo futuro. `calc_mbd()` aplica exactamente las comprobaciones que Cheong
especifica (solo de primer orden) y, igual que su propia variante MBD-ADJ,
pone a cero cualquier celda que siga siendo negativa y redistribuye esa masa
proporcionalmente — exactamente el mismo patrón que ya usa `calc_canex()`.
Esto se refleja en los diagnósticos:

```{r}
resultado_mbd$diagnostics$negative_mass_adjusted
resultado_mbd$diagnostics$cells_adjusted
```

Con cuatro vehículos o más, `calc_mbd()` avisa explícitamente de esta
limitación. El orden de agregación también puede alterar el resultado
(Cheong no lo investigó sistemáticamente), y el modelo está limitado a 12
vehículos por el coste computacional exponencial de la rejilla de exposición
— el mismo límite práctico que Cheong aplicó en su propia evaluación
empírica.

## Cobertura de la literatura y próximos modelos

La tesis de Kim no ofrece el mismo nivel de reproducibilidad para todos los
modelos. La política de `mediaPlanR` es no incorporar un modelo nuevo hasta
disponer de su especificación primaria y de una referencia numérica que permita
una prueba de regresión independiente.

| Modelo | Evidencia numérica accesible | Decisión en v2 |
|---|---|---|
| CSD | Ejemplo completo, tablas 4.2.2.1-4.2.2.10 de Kim (2005) | Implementado y contrastado |
| MSAD | Algoritmo en Kim; ejemplo detallado remitido a Lee (1988) | Implementado con invariantes; benchmark externo pendiente |
| CANEX | Fórmula primaria de Danaher y ejemplo CSD que usa su reach | Implementado; mantiene diagnósticos de aproximación |
| BBD y Binomial | Fórmulas cerradas y marginales publicados por Kim | Implementados y probados en sus límites |
| MBD | Especificación y ejemplo completo (3 vehículos) de Cheong (2007); ejemplos de 4-5 vehículos muestran los límites del propio modelo | Implementado, con red de seguridad y avisos documentados para 4+ vehículos |
| HBBD | Kim remite los pasos detallados a Boyd (1985) y Kim (1994) | Candidato prioritario; no afirmar equivalencia hasta obtener esas fuentes |
| CBD | Kim remite el ejemplo numérico a Kim (1994) | Pendiente de la fuente primaria |
| DMD | Kim remite pasos y ejemplos a Boyd (1985) y Kim (1994) | Pendiente; requiere validar toda la matriz multivariante |
| HBD | Aproximación de MBD descrita por Cheong (2007), sin ejemplo numérico propio verificado | Pendiente; requeriría el mismo nivel de contraste que MBD |
| NBD multivariante | No es el ejemplo de Kim; requiere la formulación de Danaher para procesos online | Línea futura separada de la NBD experimental univariante |

El Apéndice B de Kim publica distribuciones observadas y estimadas para 560
pautas y ocho modelos. Es un recurso valioso para una futura batería externa de
benchmarks, pero no sustituye las especificaciones primarias de HBBD, CBD o DMD.
Incorporar únicamente las columnas de resultados sin reconstruir sus entradas y
algoritmos produciría pruebas circulares o incompletas.

## Referencias

- Aldás Manzano, J. (1998). *Modelos de determinación de la cobertura y la
  distribución de contactos en la planificación de medios publicitarios
  impresos*. Tesis doctoral, Universidad de Valencia.
- Agostini, J. M. (1961). How to estimate unduplicated audiences. *Journal
  of Advertising Research*, 1(3), 11-14.
- Danaher, P. J. (1991). A canonical expansion model for multivariate media
  exposure distributions. *Journal of Marketing Research*, 28(3), 361-367.
- Kim, H. G. (2005). *A Canonical Sequential Aggregation Media Model*.
  Doctoral dissertation, The University of Texas at Austin.
- Ehrenberg, A. S. C. (1959). The pattern of consumer purchases. *Journal of
  the Royal Statistical Society: Series C*, 8(1), 26-41.
- Leckenby, J. D., & Kishi, S. (1982). Performance of exposure distribution
  models. *Journal of Advertising Research*, 22(2), 35-44.
- Metheringham, R. A. (1964). Measuring the net cumulative coverage of a
  print campaign. *Journal of Advertising Research*, 4(4), 23-28.
