---
title: "Introducción a mediaPlanR"
author: "Manuel J. Sánchez-Franco"
output: rmarkdown::html_vignette
vignette: >
  %\VignetteIndexEntry{Introducción a mediaPlanR}
  %\VignetteEngine{knitr::rmarkdown}
  %\VignetteEncoding{UTF-8}
---

```{r, include = FALSE}
knitr::opts_chunk$set(
  collapse = TRUE,
  comment = "#>",
  fig.width = 6,
  fig.height = 4
)
```

## Qué ofrece mediaPlanR

**mediaPlanR** reúne, en un único paquete de R, los modelos clásicos de
cobertura y distribución de contactos empleados en planificación de medios
publicitarios, indicadores de eficiencia de un plan (GRP, CPM, ROAS) y
herramientas de optimización, junto con aplicaciones Shiny para explorar
estos modelos de forma interactiva.

```{r setup}
library(mediaPlanR)
```

## La familia de modelos de cobertura y distribución de contactos

Todos estos modelos responden a la misma pregunta — *¿qué proporción de la
población objetivo se alcanza, y cuántas veces, con un plan de medios
determinado?* — pero difieren en los supuestos que asumen sobre la
**duplicación** de audiencias entre soportes y sobre la **heterogeneidad**
de las probabilidades individuales de exposición.

| Modelo | Función | Duplicación asumida | Heterogeneidad |
|---|---|---|---|
| Sainsbury | `calc_sainsbury()` | Aleatoria (independencia) | Sí, entre soportes |
| Binomial | `calc_binomial()` | Aleatoria (independencia) | No (soporte promedio) |
| Beta-Binomial | `calc_beta_binomial()` | Implícita (un soporte, n inserciones) | Sí, entre individuos (mezcla Binomial-Beta) |
| NBD | `calc_nbd()` | Implícita (frecuencia media del plan) | Sí, entre individuos (mezcla Poisson-Gamma) |
| Metheringham | `calc_metheringham()` | Observada (promediada) | Sí, vía Beta |
| Hofmans | `calc_hofmans()` | Observada (R1, R2) | Curva empírica no lineal |
| Agostini | `calc_agostini()` | Corregida con un coeficiente k | Aleatoria + corrección empírica |
| MBBD (Morgensztern) | `calc_MBBD()` | Calibrada contra una estimación de cobertura | Sí, vía Beta-Binomial |
| CANEX | `calc_canex()` | Observada, matriz de correlaciones | Sí, por vehículo (Beta-Binomial) |

### Ejemplo: tres soportes, mismo plan, distintos supuestos

```{r}
audiencias <- c(300000, 400000, 200000)
pob_total <- 1000000

reach_sainsbury <- calc_sainsbury(audiencias, pob_total)
reach_binomial <- calc_binomial(audiencias, pob_total)
reach_agostini_independencia <- calc_agostini(audiencias, pob_total, k = 1)
reach_agostini_corregido <- calc_agostini(audiencias, pob_total, k = 0.9)

data.frame(
  modelo = c("Sainsbury", "Binomial", "Agostini (k=1)", "Agostini (k=0.9)"),
  cobertura_pct = round(c(
    reach_sainsbury$reach$porcentaje,
    reach_binomial$reach$porcentaje,
    reach_agostini_independencia$reach$porcentaje,
    reach_agostini_corregido$reach$porcentaje
  ), 2)
)
```

Nótese que, con `k = 1`, `calc_agostini()` coincide exactamente con
`calc_sainsbury()`: ambos parten del mismo supuesto de duplicación
aleatoria, aplicado de forma iterativa en el caso de Agostini. Con `k = 0.9`
se corrige la duplicación predicha, reduciendo ligeramente la cobertura
estimada frente al supuesto de independencia pura.

## Beta-Binomial vs. NBD: dos formas de modelar la heterogeneidad

Tanto `calc_beta_binomial()` como `calc_nbd()` asumen que cada individuo
tiene su propia probabilidad (o tasa) personal de exposición, heterogénea
en la población, pero difieren en el supuesto distribucional: el primero
mezcla una Binomial (n inserciones fijas) con una Beta; el segundo mezcla
una Poisson (frecuencia media del plan) con una Gamma. `calc_nbd()` puede
calibrarse indicando directamente el parámetro de heterogeneidad `k`, o a
partir de una cobertura conocida (p.ej. estimada con otro modelo sobre el
mismo plan):

```{r}
plan <- list(audiencias = c(300000, 400000, 200000), inserciones = c(3, 2, 4))
pob <- 1000000

reach_nbd <- calc_nbd(plan$audiencias, plan$inserciones, pob, reach_conocida = 0.60)
reach_nbd$parametros$k
reach_nbd$reach$porcentaje
```

## Modelo CANEX: heterogeneidad y duplicación observada conjuntamente

`calc_canex()` implementa el modelo de expansión canónica de Danaher (1991),
que combina una distribución Beta-Binomial por vehículo con un término de
correlación que ajusta la probabilidad conjunta según la duplicación
observada entre cada par de vehículos:

```{r}
vehiculos <- data.frame(
  k = c(2, 2),
  R1 = c(0.4902, 0.033),
  R2 = c(0.5805, 0.0502)
)
duplicaciones <- matrix(
  c(1.000, 0.0157,
    0.0157, 1.000),
  nrow = 2, byrow = TRUE
)

resultado_canex <- calc_canex(vehiculos, duplicaciones, poblacion = 1000000)
resultado_canex
```

El número de combinaciones de exposición a evaluar crece de forma
exponencial con el número de vehículos y de inserciones, por lo que el
modelo está pensado para pautas de tamaño pequeño o mediano; para pautas
muy extensas, `calc_canex()` se detiene con un error informativo en lugar
de agotar la memoria disponible.

## Indicadores de eficiencia

```{r}
grps <- calc_grps(
  audiencias = c(300000, 400000, 200000),
  inserciones = c(3, 2, 4),
  pob_total = 1000000
)
grps$grps

cpm <- calc_cpm(
  precios = c(1000, 1500, 800),
  audiencias = c(300000, 400000, 200000)
)
cpm$cpm
```

## Aplicaciones interactivas

El paquete incluye varias aplicaciones Shiny para explorar estos modelos
sin necesidad de escribir código:

```{r, eval = FALSE}
run_canex_explorer()          # Modelo CANEX
run_beta_binomial_explorer()  # Distribución Beta-Binomial
run_reach_converg_explorer()  # Convergencia de la cobertura acumulada
run_aud_util_explorer()       # Audiencia bruta vs. audiencia útil
```

## Referencias

- Aldás Manzano, J. (1998). *Modelos de determinación de la cobertura y la
  distribución de contactos en la planificación de medios publicitarios
  impresos*. Tesis doctoral, Universidad de Valencia.
- Agostini, J. M. (1961). How to estimate unduplicated audiences. *Journal
  of Advertising Research*, 1(3), 11-14.
- Danaher, P. J. (1991). A canonical expansion model for multivariate media
  exposure distributions. *Journal of Marketing Research*, 28(3), 361-367.
- Ehrenberg, A. S. C. (1959). The pattern of consumer purchases. *Journal of
  the Royal Statistical Society: Series C*, 8(1), 26-41.
- Leckenby, J. D., & Kishi, S. (1982). Performance of exposure distribution
  models. *Journal of Advertising Research*, 22(2), 35-44.
- Metheringham, R. A. (1964). Measuring the net cumulative coverage of a
  print campaign. *Journal of Advertising Research*, 4(4), 23-28.
